臺灣臺北地方法院民事判決　　　　　　 100年度簡上字第90號
上　訴　人　花旗（台灣）商業銀行股份有限公司
法定代理人　管國霖
訴訟代理人　張淳茵
　　　　　　張峻碩
被上 訴 人　黃秋坤
上列當事人間債務人異議之訴事件，上訴人對於民國99年9月30
日本院臺北簡易庭98年度北簡字第37060號第一審判決提起上訴
，本院於民國100年5月25日言詞辯論終結，判決如下：
    主  文
原判決廢棄。
被上訴人在第一審之訴駁回。
第一、二審訴訟費用由被上訴人負擔。
    事實及理由
一、美商花旗商業銀行股份有限公司（下稱美商花旗公司）前依
    企業併購法有關分割之規定，經行政院金融監督管理委員會
    以民國98年7月17日金管銀外字第09800316561號准予於98年
    8月1日將該公司在台分行部分營業、資產及負債分割予上訴
    人花旗（台灣）商業銀行股份有限公司，則上訴人受讓本件
    美商花旗公司與被上訴人權利義務關係，合先敘明。
二、被上訴人起訴主張：被上訴人與上訴人於81年9月21日簽訂
    房屋貸款契約，被上訴人向上訴人貸款新臺幣（下同）200
    萬元，並簽發同面額如附表所示之本票乙紙交予上訴人（下
    稱系爭本票），嗣因景氣不佳，被上訴人自85年3月20日起
    未能如期還款，上訴人遂持系爭本票聲請臺灣臺中地方法院
    （下稱臺中地院）以83年度票字第12727號裁定准許強制執
    行，再執該裁定為執行名義對被上訴人為強制執行，取得執
    行款1,741,839元，雖不足額為465,138元，惟被上訴人於87
    年6月至88年5月間又陸續償還11萬元。詎被上訴人於98年9
    月15日收到本院民事執行處執行命令，得知上訴人又聲請強
    制執行被上訴人薪資債權，惟依票據法第22條規定，系爭本
    票請求權已罹於時效，被上訴人並為時效抗辯，是上訴人於
    98年11月至99年2月間強制執行被上訴人薪資取得之35,118
    元，自屬不當得利，爰依不當得利之法律關係求為判命上訴
    人應給付被上訴人35,118元之判決。
三、上訴人則以：系爭本票之請求權固罹於時效而消滅，惟系爭
    本票實係為擔保被上訴人向上訴人申請房屋貸款債權而簽發
    票據，被上訴人既於87年6月至88年5月間仍有依約繳款，自
    因被上訴人承認債務而發生時效中斷之效力。是上訴人於98
    年8月10日聲請對被上訴人之薪資債權強制執行時，房屋貸
    款債權並未罹於15年之消滅時效，則上訴人執行被上訴人薪
    資所取得之35,118元，自無不當得利可言。退步而言，縱認
    被上訴人主張不當得利為可採，惟被上訴人尚積欠上訴人44
    6,631元，及自88年5月20日起至清償日止，按年息10.75％
    計算利息之房屋貸款，上訴人依民法第334條規定對被上訴
    人為抵銷等語，資為抗辯。
四、本件原審依被上訴人之請求為全部勝訴之判決，上訴人不服
    ，提起上訴，並上訴聲明：如主文第1、2項所示。被上訴人
    則答辯聲明：上訴駁回。
五、兩造不爭執之事實：
  (一)被上訴人於81年9月21日簽訂房屋貸款契約，向上訴人借款
    200萬元，被上訴人並簽發系爭本票。
  (二)被上訴人自85年3月20日起未能如期還款，上訴人遂持系爭
    本票聲請臺中地院以83年度票字第12727號裁定准許強制執
    行，再執該裁定為執行名義對被上訴人為強制執行，上訴人
    取得執行款1,741,839元，不足額為465,138元。
  (三)被上訴人於87年6月至88年5月間，陸續償還上訴人11萬元。
  (四)上訴人於98年8月10日執臺中地院83年度票字第12727號本票
    裁定為執行名義，聲請對被上訴人之薪資債權強制執行，紫
    98年11月至99年2月間，共計取得35,118元。
  (五)上訴人於98年8月10日聲請強制執行時，系爭本票之請求權
    已罹於時效。
六、被上訴人以系爭本票債權請求權已罹於時效而消滅，主張上
    訴人自其為時效抗辯後經強制執行取得之被上訴人對第三人
    薪資債權為不當得利等情，為被上訴人所否認，並以上開情
    詞置辯，則本件應探究者為：(1)上訴人於強制執行程序所取
    得被上訴人98年11月至99年2月間之薪資35,118元，是否構
    成不當得利？(2)上訴人另以房屋貸款債權與被上訴人主張之
    不當得利為抵銷抗辯，有無理由？茲析述如下：
  (一)按請求權之消滅時效完成後，依民法第144條第1項規定，債
    務人得拒絕給付，固係採抗辯權發生主義，債務人僅因而取
    得拒絕給付之抗辯權，並非使請求權當然消滅。惟如債務人
    行使此項抗辯權，表示拒絕給付，債權人之請求權利因而確
    定的歸於消滅，債務人即無給付之義務，嗣後如因法院之強
    制執行而為給付，因非基於債務人任意為之，依民法第180
    條第3款規定之反面解釋債務人自得依不當得利之規定，請
    求債權人返還（最高法院92年度台上字第1751號判決參照）
    。查被上訴人主張上訴人於98年8月10日以臺中地院83年度
    票字第12727號裁定為執行名義，聲請對被上訴人薪資債權
    為強制執行時，系爭本票請求權已罹於時效乙節，為上訴人
    所不爭執（見本院卷第82頁），而被上訴人並於98年11月3
    日以民事陳訴狀為時效之抗辯，業經本院依職權調閱本院98
    年度司執字第68983號執行卷宗查核無訛，上訴人就系爭本
    票之請求權既因罹於時效而消滅，被上訴人即無給付系爭本
    票之義務，則上訴人執系爭本票裁定為執行名義依強制執行
    程序取得被上訴人98年11月至99年2月間之薪資35,118元，
    因非基於被上訴人任意所為之清償，依民法第180條第3款規
    定反面解釋，被上訴人依不當得利之法律關係請求上訴人返
    還，自屬有理由。
  (二)上訴人雖辯稱：被上訴人係為擔保房屋貸款債權而簽發系爭
    本票，房屋貸款債權尚未罹於消滅時效，上訴人基於房屋貸
    款債權依強制執行程序取得之被上訴人薪資35,118元，並非
    無法律上之原因而受利益云云，然上訴人並未就上開房屋貸
    款債權取得執行名義，況上訴人係持系爭本票裁定聲請強制
    執行程序，並非依房屋貸款債權為強制執行，無從認上訴人
    在該強制執行程序對被上訴人主張房屋貸款債權，是上訴人
    前揭辯詞，自無可採。
  (三)上訴人另辯稱：上訴人對被上訴人尚有本金446,631元，及
    自88年5月20日起至清償日止，按年息10.75％計算利息之房
    屋貸款債權，上訴人執此為抵銷抗辯等語，被上訴人則以：
    上訴人房屋貸款債權自81年9月21日起算，亦已罹於時效云
    云。惟按消滅時效因請求、承認、起訴而中斷。所謂承認，
    指義務人向請求權人表示是認其請求權存在之觀念通知而言
    ，又承認不以明示為限，默示的承認，如請求緩期清償、支
    付利息等，亦有承認之效力（最高法院51年台上字第1216號
    判例參照）。查被上訴人於87年6月至88年5月間，陸續償還
    上訴人11萬元，此為兩造所不爭，復有上訴人提出之沖帳表
    在卷可憑（見本院卷第64頁），是被上訴人上開清償之行為
    ，可認有（默示）承認之效力，依民法第137條第1項規定：
    「時效中斷者，自中斷之事由終止時，重行起算」之旨，上
    訴人房屋貸款請求權自88年5月間起重行起算15年時效，自
    未罹於時效而消滅，則上訴人執此債權與被上訴人之35,118
    元不當得利債權為抵銷後，被上訴人對上訴人已無不當得利
    債權可資請求。
七、綜上所述，被上訴人對上訴人之35,118元不當得利債權，經
    上訴人執房屋貸款債權為抵銷後而消滅，則被上訴人依不當
    得利法則請求上訴人返還35,118元，為無理由，不應准許。
    原審為被上訴人勝訴之判決，並依職權為准、免假執行之宣
    告，即有未合。上訴論旨指摘原判決不當，求予廢棄改判，
    洵屬有據，自應由本院將原判決予以廢棄改判如主文第2項
    所示。
八、本件事證已臻明確，兩造其餘攻防方法及未經援用之證據，
    經審酌後認與本件判決結果不生影響，爰不逐一論述，併此
    敘明。
九、據上論結，本件上訴為有理由。依民事訴訟法第436條之1第
    3 項、第450條、第78條，判決如主文。
中    華    民    國   100    年    6     月    17    日
                  民事第六庭審判長法  官  傅中樂
                                  法  官  邱蓮華
                                  法  官  張文毓
以上正本係照原本作成。
本判決不得上訴。
中    華    民    國   100    年    6     月    17    日
                                  書記官  賴敏慧
附表：
┌───┬──────┬─────┬────────────┬─────┐
│發票人│發  票  日  │票面金額  │受  款  人              │到 期 日  │
├───┼──────┼─────┼────────────┼─────┤
│黃秋坤│81年9月21日 │200萬元   │美商花旗銀行股份有限公司│（未記載）│
└───┴──────┴─────┴────────────┴─────┘